臺灣士林地方法院民事判決
111年度重訴字第31號
原      告  何坤禧  
訴訟代理人  張運弘律師
被      告  福華電子股份有限公司

法定代理人  陳慈德  
訴訟代理人  朱柏璁律師
            江明軒律師
            鍾禹康律師
上列當事人間債務人異議之訴事件，本院於民國111年10月13日
辯論終結，判決如下：
    主      文
本院一一〇年度司執字第六五五五三號票款強制執行程序（含囑
託臺灣桃園地方法院一一〇年度司執助字第四五九五號執行程序
），應予撤銷。
訴訟費用由被告負擔。
    事實及理由
一、程序事項：　　
㈠、按訴狀送達後，原告不得將原訴變更或追加他訴。但有下列
    各款情形之一者，不在此限：二、請求之基礎事實同一者。
    七、不甚礙被告之防禦及訴訟之終結者。被告於訴之變更或
    追加無異議，而為本案之言詞辯論者，視為同意變更或追加
    。民事訴訟法第255條第1項第2款、第7款、第2項分別定有
    明文。經查，原告於民國111年8月25日（本院收文日）追加
    強制執行法第14條第1項為本件訴訟標的，並請求擇一而為
    有利判決（見本院卷第149、150頁），該請求之事實均係以
    被告福華電子股份有限公司（下稱福華公司）原告與訴外人
    哲宇照明有限公司（下稱哲宇公司）於105年3月18日共同簽
    發票面金額新臺幣（下同）902萬6,029元、到期日106年3月
    31日之本票（下稱系爭本票），屬請求之基礎事實同一，且
    對被告防禦權之行使並無影響，又被告無異議而為本案言詞
    辯論（見本院卷第172頁），依據前述說明，原告所為訴之
    變更追加，應予准許。
㈡、另原告於判決確定前，得撤回訴之全部或一部。但被告已為
    本案之言詞辯論者，應得其同意。訴之撤回應以書狀為之。
    但於期日，得以言詞向法院或受命法官為之。以言詞所為訴
    之撤回，應記載於筆錄，如他造不在場，應將筆錄送達。訴
    之撤回，被告於期日到場，未為同意與否之表示者，自該期
    日起；其未於期日到場或係以書狀撤回者，自前項筆錄或撤
    回書狀送達之日起，10日內未提出異議者，視為同意撤回。
    民事訴訟法第262條定有明文。查原告原起訴聲明第一項為
    確認臺灣臺北地方法院106年度司票字第6757號民事（本票
    ）裁定之本票債權不存在，其於111年5月27日具狀撤回該部
    分之聲明（見本院卷第105頁），並經被告於本院111年6月2
    0日當庭表示沒有意見（見本院卷第121頁），依據前開規定
    ，原告之該部分聲明業已發生撤回之效力。　
二、原告主張：被告前執伊與訴外人哲宇公司於105年3月18日共
    同簽發之系爭本票、聲請法院裁定准許強制執行，經臺灣臺
    北地方法院（下稱臺北地院）於106年5月16日以106年度司
    票字第6757號本票裁定（下稱系爭本票裁定）准許，於同年
    12月22日確定。嗣福華公司於109年4月8日以系爭本票裁定
    為執行名義，聲請強制執行伊之財產未果，經本院於同年月
    29日換發士院擎109司執字第20745號債權憑證（下稱系爭債
    權憑證）後，復於110年10月28日執系爭債權憑證為執行名
    義，向本院聲請以110年度司執字第65553號清償票款強制執
    行事件（下稱系爭執行事件）強制執行伊之財產。惟系爭本
    票係作為哲宇公司交付採購設備之擔保而簽發，並無原因關
    係存在，是福華公司對伊之系爭本票票據債權自不存在；且
    系爭本票債權於109年3月31日即罹於請求權消滅時效，福華
    公司於時效完成後始聲請強制執行，均不生中斷時效之效力
    ，福華公司自不得再執系爭債權憑證聲請強制執行等情。爰
    依民事訴訟法第247條、強制執行法第14條第1項、第2項規
    定，提起本件訴訟，並聲明：㈠、系爭執行事件福華公司對
    原告所為之強制執行程序應予撤銷。㈡、訴訟費用由被告負
    擔。
三、被告則以：系爭本票確為原告與哲宇公司共同簽發並交伊收
    執，本於票據無因性，原告否認系爭本票原因關係存在，自
    應舉證以實其說。又伊因於系爭本票到期日即106年3月31日
    向原告提示不獲付款，聲請法院裁定准許強制執行，經臺北
    地院以系爭本票裁定准許，並於同年12月19日（按應為22日
    之誤）確定，伊即於109年3月30日前以系爭本票裁定為執行
    名義，聲請強制執行原告之財產，惟執行未果，嗣並於同年
    4月29日將債權憑證換發為系爭債權憑證後，再於110年10月
    28日執系爭債權憑證為執行名義，向本院聲請以系爭執行事
    件強制執行原告之財產，是系爭本票債權請求權自未罹於消
    滅時效等語，資為抗辯，並聲明：㈠、原告之訴駁回。㈡、訴
    訟費用由原告負擔。
四、兩造不爭執事項：
㈠、原告與哲宇公司為採購照明設備，因而共同簽發面額902萬6,
    029元、發票日105年3月18日、到期日106年3月31日之本票
    （即系爭本票）予福華公司，作為交付採購設備之擔保。
㈡、福華公司以系爭本票聲請法院裁定准許強制執行，經臺北地
    院於106年5月16日以106年度司票字第6757號本票裁定（即
    系爭本票裁定）准許，並於同年12月22日確定。
㈢、福華公司執系爭本票裁定為執行名義，以原告目前無財產可
    供執行，聲請換發債權憑證，聲請狀上的右上角本院收文戳
    章日期為「109年4月8日」，經本院於同年月29日發給士院
    擎109司執字第20745號債權憑證（即系爭債權憑證）。
㈣、福華公司於110年10月28日執系爭債權憑證為執行名義，向本
    院聲請強制執行原告之財產，經本院以110年度司執字第655
    53號清償票款強制執行事件繫屬，並囑託桃園地院以110年
    度司執助字第4595號清償票款強制執行事件為執行
五、本件爭點：
㈠、本件強制執行之聲請是否已罹於時效？
㈡、原告得否請求撤銷本件強制執行？
六、本院之判斷：
㈠、執行名義所確定之請求權，其原有消滅時效期間不滿五年者
    ，因中斷而重行起算之時效期間為五年，係以經確定判決，
    或其他與確定判決有同一效力之執行名義為限，此觀民法第
    137條第3項之規定甚明。本票執票人依票據法第123條規定
    ，聲請法院裁定許可對發票人強制執行，係屬非訟事件，此
    項裁定，並無確定實體上法律關係存否之實質確定力，自非
    屬與確定判決有同一效力之執行名義，執票人之請求權消滅
    時效期間，並不能因取得法院許可強制執行之裁定，而延長
    為五年（最高法院83年度台上字第2675號判決參照）。至於
    強制執行法第27條所稱之債權憑證，係指執行法院發給債權
    人收執，俟債務人如有財產再行執行之憑證而言。債權人於
    取得債權憑證後，雖可無庸繳納執行費用再行聲請強制執行
    ，但該債權憑證之可以再行強制執行乃溯源於執行法院核發
    債權憑證前債權人依強制執行法第4條第1項所列各款取得之
    原執行名義（最高法院89年度台上字第1623號判決參照），
    其消滅時效自應依原執行名義所應適用之規定為斷。本件被
    告據以聲請對原告強制執行之執行名義為系爭債權憑證，該
    債權憑證由系爭本票裁定執行未果換發而來，而本票裁定屬
    於無確定判決同一效力之執行名義，倘系爭本票裁定於聲請
    執行時，業已罹於請求權時效或執行時效，縱使事後執行未
    果換發債權憑證，因原本票已罹於相關時效，則該債權憑證
    當不得作為聲請執行之依據。
㈡、票據上之權利，對本票發票人，自到期日起算；3年間不行使
    ，因時效而消滅，票據法第22條第1項前段定有明文。次按
    時效完成後，債務人得拒絕給付；請求權已經時效消滅，債
    務人仍為履行之給付者，不得以不知時效為理由，請求返還
    ；其以契約承認該債務或提出擔保者亦同，此亦為民法第14
    4條所明定。又請求權之消滅時效完成後，依民法第144條第
    1項規定，係採抗辯權發生主義，債務人僅因而取得拒絕給
    付之抗辯權，債權人之債權並不因而消滅，請求權亦非當然
    消滅。惟如債務人行使此項抗辯權，表示拒絕給付，債權人
    之請求權利因而確定的歸於消滅，債務人即無給付之義務（
    最高法院97年度台上字第1113號、103年度台上字第1196號
    判決意旨可資參照）。本件被告持有之系爭本票到期日為10
    6年3月31日，其消滅時效自到期日起算3年，應於109年3月3
    0日午後12時即已完成。
㈢、按本票執票人向法院聲請裁定許可對發票人強制執行，屬非
    訟事件，係經由法院向本票債務人表示行使本票債權之意思
    ，係屬民法第129條第1項第1款規定所稱之「請求」，固發
    生中斷時效之效果。惟若於請求後6個月內不起訴、開始強
    制執行或聲請強制執行，視為不中斷，此觀同法條第2項、
    第130條規定自明（最高法院109年度台上字第1189號判決意
    旨參照）。本件原告雖於系爭本票到期日（106年3月31日）
    後向臺北地院聲請本票裁定，該裁定並經同院抗告駁回確定
    ，然被告並未於到期日後6個月向法院起訴、開始強制執行
    或聲請強制執行，故該時效視為不中斷，仍自本票到期日之
    106年3月31日起算，是以，該本票請求權之到期日仍為109
    年3月30日午後12時。被告主張應以本票裁定確定日重新起
    算時效，然如前所述，本票裁定係屬請求，若無後續之起訴
    或執行等作為，其時效並未因聲請本票裁定或本票裁定之核
    發及確定而中斷，是以，本件時效並無被告中斷之情，故被
    告此主張，自難採用。
㈣、被告取得系爭本票裁定後，於109年4月8日始向本院為換發債
    權憑證之聲請，有民事聲請換發債權憑證狀可查（見本院卷
    第125頁右上方本院收文章），並為兩造所不爭執，在此之
    前，被告並未有起訴或執行之行為，是本件原告持系爭本票
    裁定換發系爭債權憑證之時，該系爭本票之請求權已罹於時
    效。又原告提起本件訴訟，主張時效完成之抗辯，自可認有
    表明拒絕給付之意思，故被告所持系爭本票對原告之票據請
    求權即因原告上述抗辯權之行使而確定歸於消滅。
㈤、又「票據上之債權，雖依本法因時效或手續之欠缺而消滅，
    執票人對於發票人或承兌人，於其所受利益之限度，得請求
    償還」，票據法第22條第4項定有明文，此即票據執票人之
    利益償還請求權，又該種請求權並非票據上權利，與票據債
    權並不相同，乃為票據法第22條第4項所規定之特別權利。
    而本件系爭本票裁定，係以被告持有原告所簽發之本票，經
    提示未獲付款，並本於票據法律關係之請求權，聲請臺北地
    院核發本票裁定，並非票據上權利因時效或手續欠缺而消滅
    ，基於發票人地位之原告因此受有利益，因而請求原告償還
    其利益之所謂利益償還請求權之情，有系爭本票裁定影本1
    份在卷可查，堪認臺北地院本被告之主張而核發之系爭本票
    裁定，其請求權僅為票據債權，尚不包括前述票據法第22條
    第4項所定之利益償還請求權，被告主張其票據利益償還請
    求權，非系爭本票裁定之範圍。故原告所主張之時效消滅之
    抗辯，僅須就票據債權而論，與前述利益償還請求權之時效
    尚屬無關。
㈥、再按執行名義無確定判決同一之效力者，於執行名義成立前
    ，如有債權不成立或消滅或妨礙債權人請求之事由發生，債
    務人亦得於強制執行程序終結前提起異議之訴，此觀強制執
    行法第14條第2項規定即明。系爭本票請求權早已於109年3
    月30日午後12時時效完成，且系爭本票裁定屬無確定判決同
    一效力之執行名義，據此，原告依照強制執行法第14條第2
    項之規定，請求撤銷系爭執行程序，即屬有據。
七、綜上所述，原告起訴以被告系爭本票罹於請求權時效，以強
    制執行法第14題第2項之規定，請求撤銷系爭執行程序，為
    有理由，系爭執行程序應予撤銷。
八、本件判決之基礎已臻明確，兩造其餘攻擊防禦方法及主張舉
    證，於判決結果不生影響，無一一審究之必要，附此敘明。
     
九、末按訴訟費用，由敗訴之當事人負擔，民事訴訟法第78條定
    有明文。查本件為被告敗訴判決，故第一審訴訟費用應由被
    告負擔，爰判決如主文第2項所示。
十、據上論結，本件原告之訴為有理由，依民事訴訟法第78條，
    判決如主文。
中　　華　　民　　國　　111 　年　　11　　月　　10　　日
                  民事第一庭　法　官　唐一强
以上正本係照原本作成。
如對本判決上訴，應於判決送達後20日內向本院提出上訴狀，若
委任律師提起上訴者，應一併繳納上訴審裁判費，否則本院得不
命補正逕行駁回上訴。
中　　華　　民　　國　　111 　年　　11　　月　　10　　日
                              書記官  鍾堯任